【裁判字號】    99,台上,2290
【裁判日期】    990415
【裁判案由】    貪污
【裁判全文】
最高法院刑事判決            九十九年度台上字第二二九０號
上  訴  人  甲  ○
選任辯護人  林菊芳律師
上列上訴人因貪污案件，不服台灣高等法院中華民國九十八年八
月二十五日第二審更審判決（九十八年度上更(二)字第七五號，起
訴案號：台灣台北地方法院檢察署九十三年度偵字第一二八九三
、一四八八一號），提起上訴，本院判決如下：
    主  文
原判決關於收受賄賂部分撤銷，發回台灣高等法院。
    理  由
本件原判決認定上訴人甲○有如其事實欄所載收受賄賂犯行，因
而撤銷第一審關於該部分諭知無罪之判決，改判論上訴人以公務
員對於職務上行為，收受賄賂罪，依貪污治罪條例第十二條第一
項規定減輕其刑後，量處有期徒刑三年八月，褫奪公權三年；減
為有期徒刑一年十月，褫奪公權一年六月；固非無見。
惟查：(一)、訊問、詰問證人進行詢答之方式，有使證人為連續陳
述之「敘述式」，與由證人針對個別具體問題回答之「問答式」
兩種。刑事訴訟法第一百九十條雖規定：訊問證人，得命其就訊
問事項之始末連續陳述。但交互詰問，係以問答式為主。依同法
第一百六十六條之七第一項規定：詰問證人、鑑定人及證人、鑑
定人之回答，均應就個別問題具體為之。問答式不免流於片斷詢
答，言不盡情，在一問一答之過程中，甚而有迎合詰問人意思而
為應答、故事偏袒之情形，尤其就所未曾詰問之事項，受詰問人
鮮有主動作答者，不若敘述式得以提供完整證言，有助於了解全
貌。故採取問答式之證人證詞，應就其供述之全部，參酌卷內其
他證據資料為綜合歸納之觀察，依經驗及論理法則衡情度理，本
於確信客觀判斷，方符真實發見主義之精神。如僅擷取其中之片
言隻語，予以割裂分別評價，此證據之判斷自欠缺合理性而與事
理不侔，即與論理法則有所違背。卷查證人曹仲立於偵查中述稱
：「我拿了（新台幣，下同）五萬元回到軍訓處，向甲○的秘書
要了一個白色信封袋，將五萬元裝入信封袋，我進到甲○的辦公
室，當時甲○坐在辦公桌，我將錢放在他桌上，告訴他這是給你
打官司用的，甲○看了我一眼，我就轉頭離開了」（見偵字第一
二八九三號卷(二)第二三六、二三七頁）；復於審判中證稱：「我
曾經給三十五萬元予甲○幫他打官司…當時到中正紀念堂那邊我
就提了五萬元，給甲○說給你打官司用的，我就走了，…（問：
你交五萬元給甲○的目的為何？）我承認我心中是有一些希望他
對我比較好，對我升級方面比較好，但我並沒有說出來」等語（
見一審卷(三)第十六、十七頁）。乃原判決就曹仲立第一次致送三
十萬元予上訴人之性質，認其僅係幫助上訴人解決訴訟困擾，既
無行賄之意，亦無證據可證與升遷有何對價關係，上訴人遽予收
受，固有悖官箴，但仍與貪污治罪條例所指收受賄賂罪有間，自
難以該罪相繩（見原判決第十一頁第二二行至十三頁第八行）；
而就其第二次致送五萬元之性質，則認為曹仲立有以行賄之意交
付金錢（見原判決第四至八頁，理由甲欄第二段）；係就其同一
供述內容，予以割裂為相異之評價，已有未洽。況依曹仲立上開
證詞，其主觀上縱有希望上訴人對伊升級從優考量之意，然並未
形之於外表達出來，則上訴人究係如何得知其內在主觀意念，而
與曹仲立構成意思表示之合致，乃至形成雙方主觀上均有為職務
上之行為收受及交付財物之認識？原判決未詳述其憑以認定之理
由，亦嫌理由欠備。(二)、告訴人之指陳固有證據能力，惟其在訴
訟上之地位，究係被告之對造，尤須特別審酌證據之憑信性。是
本院五十二年台上字第一三００號判例意旨指出，告訴人之告訴
，係以使被告受刑事訴追為目的，是其陳述是否與事實相符，仍
應調查其他證據以資審認。觀諸卷附華僑商業銀行營業部民國九
十二年八月四日（九二）僑銀營字第四九八號函附田寶美八十七
年存款交易明細表，僅能證明田寶美有於八十九年三月十四日存
入現金二十萬元之事實，尚無法證明該二十萬元即為上訴人所交
付。能否僅憑曹仲立一人之說詞，即認定該二十萬元現金係上訴
人於八十九年三月十三日晚間私下交付予曹仲立？茍能如此認定
，刑事訴訟法所規定無罪推定與檢察官之舉證責任是否本末倒置
？況證人田寶美於第一審審理時證稱：其交付曹仲立使用之三十
萬元係標會得來之會款，與嗣後還款時間僅相距約一、二月等語
（見一審卷(三)第二一頁）。若果不虛，似謂曹仲立將該三十萬元
交付與上訴人，係在八十九年一、二月間。此與曹仲立撰寫「軍
訓回憶與省思」文稿所述，第一次致送上訴人三十萬元係在八十
六年間等詞（見偵字第一四四八一號卷第一五七頁），即有未合
。此等攸關告訴人指訴之憑信性或上訴人收受賄賂犯罪該當與否
之事實，原判決未予釐清究明，允有調查未盡之可議。以上或係
上訴意旨所指摘，或為本院得依職權調查之事項，應認原判決關
於收受賄賂部分，仍有撤銷發回更審之原因。原判決理由乙欄說
明不另為無罪諭知部分，基於審判不可分原則，應併予發回。至
上訴人被訴圖利部分，業經原審判決無罪確定，附此敘明。
據上論結，應依刑事訴訟法第三百九十七條、第四百零一條，判
決如主文。
中    華    民    國  九十九  年    四    月   十五   日
                      最高法院刑事第八庭
                          審判長法官  洪  文  章
                                法官  王  居  財
                                法官  郭  毓  洲
                                法官  黃  梅  月
                                法官  邱  同  印
本件正本證明與原本無異
                                      書  記  官
中    華    民    國  九十九  年    四    月   二十   日
                                                     ｍ

司法院資訊處製作；財團法人民間司法改革基金會備份。
